臺灣高等法院臺中分院民事判決　　　　　99年度建上字第47號
上　訴　人　彰億營造工程有限公司
法定代理人　林看
訴訟代理人　王庭鴻律師
被　上訴人　臺中市政府消防局(即台中縣消防局之承受訴訟人)
法定代理人　廖明川
訴訟代理人　林麗麗律師
上列當事人間請求給付工程款事件，上訴人對於中華民國99年4
月13日臺灣臺中地方法院第一審判決（99年度建字第6號），提
起上訴，本院於100年1月25日言詞辯論終結，判決如下：
    主  文
原判決廢棄。
被上訴人應給付上訴人新台幣肆佰貳拾壹萬壹仟佰壹拾陸元及
自中華民國98年12月25日起，至清償日止，按年息百分之五計算
之利息。
第一、二審訴訟費用均由被上訴人負擔。
本判決所命給付，上訴人如以新台幣壹佰肆拾壹萬元為被上訴人
供擔保，得假執行；被上訴人於執行標的物拍定、變賣或物之交
付前，以新台幣肆佰貳拾壹萬壹仟佰壹拾陸元為上訴人預供擔
保，得免為假執行。
    事實及理由
甲、程序方面：
    本件被上訴人「台中縣消防局」因應台中縣市合併升格，於
    99年12月25日與原「台中市消防局」合併為「台中市政府消
    防局」，並由廖明川為其法定代理人，應類推適用民事訴訟
    法第169條第1項規定，由合併後之「台中市政府消防局」及
    其法定代理人廖明川承受本件之訴訟，己經本院於100年1月
    7日依上開規定，裁定命其承受訴訟在案。
乙、實體方面：
壹、上訴人主張：（一）兩造於96年1月22日就「台中縣消防局
    第五大隊暨大甲分隊辦公廳舍興建工程」簽訂採購契約書，
    嗣國內營建物價劇烈變動，行政院於97年6月5日以院授工企
    字第09700234100號函頒布「機關已訂約施工中工程因應營
    建物價變動之物價調整補貼原則」，伊公司據而於97年11月
    13 日函請被上訴人給付「物價調整補貼款」（下稱物調款
    ）新台幣（下同）4,211,316元，其後，行政院於同年11月
    26日依業經修正之上開補貼原則訂定「給付物價調整補貼款
    協議書範本」，兩造乃據以於97年12月23日另訂「契約變更
    協議書」，約定被上訴人應參照上開行政院97年6月5日函製
    作之「因應國內營建物價變動之物價指數調整補充條款」（
    下稱補充條款）逐月按當月指數計算物調款予伊公司，則被
    上訴人自應依系爭協議書約定，給付符合補充條款計算方式
    之上開物調款予伊公司。（二）系爭協議書第3點固約定以
    「動支墊付款或縣預算完成法定程序及中央補助款匯入縣庫
    」之法定程序完成，為撥付物調款之條件，惟，依該約定，
    於「被上訴人動支墊付款」或「縣預算完成法定程序」任一
    條件成就時，被上訴人即有給付義務。而依被上訴人97年11
    月26日以消行字第0970018341號函文附件所載，本件伊公司
    申請系爭物調款，乃符合「各級地方政府墊付款處理要點」
    （下稱處理要點）第5點第2款之規定，顯見被上訴人係依前
    開處理要點之規定動支墊付款，則系爭協議書第3點約定之
    條件業已成就，被上訴人自應將系爭物調款給付予伊公司，
    是被上訴人抗辯：因台中縣議會未同意致條件未成就云云，
    顯於法無據。(三)又縱認縣議會第16屆第17次臨時會因開會
    額數不足未及審議，而未能於97年度完成法定程序，惟：1.
    僅因縣議會開會人數不足，即使伊公司未能領取系爭物調款
    ，顯悖於頒布補充條款之目的，且對伊公司亦顯非公平。2.
    且被上訴人仍應於縣議會後續開會時再度將本案送審，以完
    成法定程序，然，被上訴人卻捨此不為，足見被上訴人為避
    免其給付義務之發生，而故意使法定程序無法完成，則依民
    法第101條第1項規定，亦視為條件已成就，被上訴人仍負有
    給付系爭物調款之義務。3.況物調款乃係行政院公共工程委
    員會（下稱工程會）針對承攬公共工程之廠商，因營建物價
    上漲所受損失所為之補貼，是縣議會對物調款預算案應僅得
    審酌是否符合補貼目的，就符合補貼目的者，僅得依法決議
    通過，是伊公司既於法定期內向被上訴人提出申請，伊公司
    對被上訴人之物調款請求權即已存在。而依補充條款第7點
    規定：「物價調整補貼款如因機關原預算相關經費無法支應
    者，得於未來年度編列預算支付，並俟預算完成法定程序後
    ，無息支付」、處理要點第5點第2款規定「如未及於當年度
    辦理者，至遲應於次一年度總預算、追加預算或特別預算予
    以納入，並進行帳務轉正」，被上訴人仍負有於次一年度編
    列預算以完成法定程序，用以支付系爭物調款之義務，然，
    被上訴人並未盡此義務，顯有違於前揭規定，亦足認被上訴
    人確已合於民法第101條第1項所定視為條件已成就之要件。
    換言之，法定程序中議會部分僅係核備性質，即使議會審議
    未過，依補充條款，被上訴人仍應編列預算，伊公司已達可
    請求之程度。又補充條款第7點所稱「機關」，參照上開協
    議書範本內容可知，應係指辦理工程招標締約之機關，於本
    件則指被上訴人，而非工程會。（四）另工程會99年9月13
    日函覆已過期繳庫，應不影響上開協議書之效力，亦不損及
    兩造之權利義務，相關責任不應由伊公司承擔。至系爭協議
    書所載「有效期間自民國97年2月1日至97年12月31日止」，
    並非契約效力之存續期間，而係指該段期間內工程上漲之費
    用，均可依此請求。又被上訴人既未依上開補充條款第7點
    規定於未來年度（即98年）編列預算為本件之支付，上訴人
    於起訴請求時，其已逾期而遲延，自應支付遲延利息等情，
    爰依上開協議書之約定提起本件訴訟，聲明求為命被上訴人
    應給付伊公司4,211,316元，並自起訴狀繕本送達被上訴人
    之翌日起至清償日止，按年利率5%計算利息之判決。
貳、被上訴人則以：（一）本件工程上訴人已完工，伊機關亦已
    依約給付原定工程款，至系爭物調款，依上開協議書第2點
    約定，上訴人同意倘工程物價調整預算不足時，即暫停該協
    議；復依上開協議書第3點，須俟法定程序完成即經台中縣
    議會審議通過、俟中央補助款由工程會撥款至台中縣政府、
    縣政府撥款予伊機關，請求物調款之停止條件始成就，伊機
    關方須履行該協議書之約定內容，而本件因台中縣議會對上
    訴人申請案未通過決議，法定程序無法完成，停止條件尚未
    成就，上訴人請求物調款之權利尚未發生，縣政府無法送請
    工程會撥款，伊機關亦無法辦理撥付予上訴人，致上訴人請
    求無據。（二）又依處理要點第5點第2款規定「非為支應前
    款所定事項時，應先專案送請各該級立法機關同意後，始得
    支用」及工程會97年12月18日工程管字第09700528620號函
    「依『97年度中央政府擴大公共建設投資計畫特別預算地方
    工程物價調整款支用要點』申請物調經費，預算如尚未經議
    會同意通過者，如說明二，請補送民意機關墊付款同意書」
    ，可知支用墊付款須先經各該級立法機關（民意機關）同意
    ，而本件立法機關（民意機關）即台中縣議會未能審議，即
    無民意機關墊付款同意書，其停止條件乃尚未成就，故上訴
    人主張系爭物調款案已符合處理要點第5點第2款之規定，是
    本件約定之停止條件已成就云云，顯有誤解。（三）再伊機
    關亦無故意使停止條件不成就之情事，詳言之：1.伊機關收
    受上訴人97年11月13日申請函後，於同年月26日即函向台中
    縣政府請求關於上訴人申請案之重新彙整提報，縣政府於同
    年12月2日函覆伊機關，因上訴人以外之其他申請案已彙整
    提報完成並送台中縣議會審議，遂指示伊機關自行依程序提
    報辦理，伊機關遂於同年12月15日依指示，函請縣議會將工
    程物調款（包含本件工程上訴人之系爭物調款）列入第16屆
    第17次臨時會審議，但經縣議會於98年1月5日以議事字第09
    70006486號函復縣政府「因開會額數不足，未及審議」，並
    經縣政府於98年1月9日以府授消行字第0980000336號函，將
    上情函覆伊機關。故就上訴人申請系爭物調款乙案，伊機關
    確已即時且積極依程序提報辦理，並無故意使條件不成就。
    實則，97年6月5日後（按即行政院頒布上開補貼原則後），
    各營造廠商即得提出物調款之申請，本件上訴人提出申請案
    時間稍晚，若上訴人於頒布後即提出申請，其權利或可獲得
    實現，故上訴人所稱其未能領取物調款為「不公平」，或因
    其行使權利有所懈怠所致？2.又上訴人得適用補充條款申請
    物調款之前提，係須於97年12月31日前完成法定程序，否則
    ，因物調款係特別預算，申請期間屆滿後，廠商不得再行申
    請，若尚有餘額，則須歸還予中央，此觀工程會97年12月9
    日工程管字00000000000號函：「有關97年度工程物價調整
    款申請作業，請各機關掌握時效，以免逾期造成預算流失」
    、「『97年度中央政府總預算追加預算工程物價調整款支用
    要點』及『97年度中央政府擴大公共建設投資計畫特別預算
    地方工程物價調整款支用要點』六(二)規定『上級機關應於97
    年12月31日以前，將撥款憑證送達工程會』」亦明，而本件
    物調款既未於97年12月31日前完成法定程序、將申請補貼款
    之撥款憑證送達工程會，是其特別預算已流失即回歸中央，
    便不歸屬於地方機關，是伊機關無法再將上訴人之申請案送
    請縣議會審議，而非伊機關故意使停止條件不成就。另工程
    會99年9月13日函覆亦謂因上開『97年度中央政府擴大公共
    建設投資計畫特別預算地方工程物價調整款支用要點』已失
    效，特別預算已依該要點第7點繳回國庫，故可知本案無法
    以個案方式重行提出申請。3.再依補充條款執行特別預算者
    為「工程會」，故補充條款第7點所定原預算無法支應、得
    於未來年度編列預算支付之「機關」，自係指工程會，而非
    伊機關或縣政府，故上訴人主張伊機關未於次一年度編列預
    算以支付系爭物調款為故意使條件不成就云云，亦屬誤解。
    實則，伊機關於98年度試圖向縣議會請求將上訴人主張列入
    議案，惟因該筆預算非地方政府機關之預算支出項目而不得
    列入議案，溝通過程中甚至遭質疑伊機關是否圖利上訴人。
    另處理要點第5點第2款之規定，係要求地方政府於支用墊付
    款後，關於債務轉正之期限，乃必須在當年度或次一年度為
    之，而本件系爭物調款並未經縣議會通過，致無法以墊付款
    支用，自無適用該規定之餘地。（四）退萬步言，即便認上
    訴人之請求權存在，本件伊機關係因不可歸責於己之事由，
    致無法給付物調款予上訴人，依民法第225條第1項規定，伊
    機關免給付義務，故上訴人之請求仍為無理由。至關於台中
    市警察局第六分局工程物調款之他案，因係地方預算，與本
    件工程物調款為中央預算者不同，是自難以比附援引於本件
    等語，資為抗辯。
、原審法院審理後，斟酌兩造之主張及攻擊防禦方法之結果，
    認本件上訴人既無法舉證證明系爭協議書第3點所定之系爭
    物調款應撥款之停止條件業已成就或有依法視為條件成就之
    情事，自難認被上訴人依系爭協議書之約定，就系爭物調款
    對上訴人負有給付之義務。從而，上訴人主張依系爭協議書
    約定之法律關係，請求被上訴人給付系爭物調款4,211,316
    元，及自起訴狀繕本送達被告翌日起至清償日止，按年息5%
    計算之利息，即無理由，應予駁回。而為上訴人敗訴之判決
    。上訴人不服，提起上訴，聲明求為判決：（一）原判決廢
    棄。（二）上廢棄部分，被上訴人應給付上訴人4,211,316
    元整，及自起訴狀繕本送達之翌日起到清償日止，按年息5%
    計算之利息。(三)第一、二審訴訟費用由被上訴人負擔。（
    四）上訴人願供擔保，請准宣告假執行。被上訴人則答辯聲
    明求為判決：（一）上訴駁回。（二）第二審訴訟費用由上
    訴人負擔。
肆、兩造不爭執之事項：
一、兩造於原審99年3月23日言詞辯論期日，經承審法官協同整
    理並簡化爭點，確認就下列事項不為爭執：
（一）兩造於96年1月22日就系爭工程簽訂採購契約書，工程總
      價款為4956萬元，系爭工程上訴人業已完工，被上訴人亦
      已給付約定工程款。
（二）兩造於97年12月23日另簽訂系爭協議書，同意按補充條款
      辦理物價調整事宜，並於協議書第3點約定以「動支墊付
      款或縣預算完成法定程序及中央補助款匯入縣庫」等法定
      程序完成，始辦理撥付。
（三）系爭工程進行中，因國內營建物價劇烈變動，自97年2 月
      1日起至97年7月31日止，上訴人依補充條款之計算方式核
      算，其系爭物調款金額為4,211,316元。
（四）上訴人嗣於97年11月13日以97彰營建字第340號函請被上
      訴人給付系爭物調款4,211,316元，並經被上訴人審議後
      認符合「各級地方政府墊付款處理要點」第5點第2款之規
      定，於97年11月26日以消行字第0970018341號函知臺中縣
      政府將關於上訴人申請案重新彙整提報。嗣因臺中縣政府
      函復被上訴人如欲修正原提報資料，請自行依程序提報辦
      理，故被上訴人經由台中縣政府於97年12月15日以府授消
      行字第0970019447號函，請求臺中縣議會將本案列入第16
      屆第17次臨時會審議，惟因開會額數不足，未及審議本案
      。
（五）上訴人就被上訴人於99年1月19日民事答辯狀所載證物（
      按證物一至證物九，依序為：系爭契約書節本、補充條款
      、被上訴人97年11月26日消行字第0970018341號函、臺中
      縣政府97年12月2日府工工字第0970331232號函、臺中縣
      政府97年12月15日府授消行字第0970019441號函、系爭協
      議書、臺中縣議會98年1月5日議事字第0970006486號函、
      臺中縣政府98年1月9日府授消行字第0980000336號函、工
      程會97年12月18日工程管字第09700528620號函等影本）
      ，其形式上之真正不爭執。
二、系爭協議書第4點所載「有效期間自民國97年2月1日至97 年
    1 2月31日止」，係指可請求物調款之工程期間（參見本院
    99 年11月4日準備程序筆錄第2頁）。
三、上訴人就被上訴人99年10月25日民事陳報狀附件一及附件二
    函文（按即被上訴人99年8月25日消行字第090022135號函、
    被上訴人99年9月14日消行字第090024780號函暨工程會99年
    9月13日工程企字第0900348570號函等影本）之內容無意見
    。
伍、本院之判斷及得心證之理由：
一、查上訴人主張：兩造於96年1月22日就「臺中縣消防局第五
    大隊暨大甲分隊辦公廳舍興建工程」簽訂採購契約書，嗣國
    內營建物價劇烈變動，行政院於97年6月5日以院授工企字第
    09700234100號函頒布「機關已訂約施工中工程因應營建物
    價變動之物價調整補貼原則」，上訴人公司據而於97年11月
    13日函請被上訴人給付物價調整補貼款4,211,316元，其後
    ，行政院於同年11月26日依業經修正之上開補貼原則訂定「
    給付物價調整補貼款協議書範本」，兩造乃據以於97年12月
    23 日另訂立「契約變更協議書」，約定被上訴人應參照上
    開行政院97年6月5日函製作之「因應國內營建物價變動之物
    價指數調整補充條款」（下稱補充條款）逐月按當月指數計
    算物調款予上訴人公司。即依該補充條款所示之計算方式，
    就上訴人公司於97年2月1日起至97年7月31日止所施工作之
    工程予以核算，被上訴人應給付之物調款金額為4,211,316
    元，被上訴人亦依此經由當時之台中縣政府於97年12月15日
    以府授消行字第0970019447號函，請求臺中縣議會將本案列
    入第16屆第17次臨時會審議，惟因開會額數不足，未及審議
    本案，被上訴人乃未於行政院公共工程委員會「97年度中央
    政府擴大公共建設投資計劃特別預算（85億元）地方工程物
    調款支用要點」所定受理期限（即97年12月31日）前向該會
    送件提出申請，又未於翌年（即98年）編列預算支應等情，
    有兩造提出之系爭工程採購契約書本文節本影本、97年12月
    25 日消行字第0970020229號函暨系爭協議書影本、97年11
    月13 日彰營建字第340號函影本、建築師事務所97年11月13
    日97 洪建字第0649A055號函影本、97年11月26日消行字第
    097001 8341號函影本、補充條款影本、臺中縣政府97年12
    月2日府工工字第0970331232號函影本、臺中縣政府97年12
    月15日府授消行字第0970019441號函影本、臺中縣議會98年
    1月5日議事字第0970006486號函影本、臺中縣政府98年1月9
    日府授消行字第0980000336號函影本、行政院公共工程委員
    會99年9 月13日工程企字第09900348570號函、97年11月26
    日工程企字第097 00491140號函及協議書範本等影本、處理
    要點影本等資料在卷可參，並為被上訴人所不爭，堪信為真
    實。
二、按兩造於97年12月23日所簽訂之「契約變更協議書」，乃就
    兩造原訂工程契約工程款之調整（增加）達成協議之契約，
    並將上開補充條款列為變更協議（契約）之附件，而為契約
    之一部，且兩造並依行政院公共工程委員會所頒之契約範本
    （見本院卷第59-62頁）製成系爭變更協議書，此揆之上開
    協議書之記載甚明。是系爭協議書締結之當事人為兩造，附
    件補充條款第七點關於「物價調整補貼款如因機關原預算相
    關經費無法支應者，得於未來年度編列預算支付」約定中所
    指之「機關」，自指被上訴人機關而言。系爭工程進行中，
    因國內營建物價劇烈變動，自97年2月1日起至97年7月31日
    止，上訴人依補充條款之計算方式核算，其系爭物調款金額
    為4,211,316元，並為被上訴人所不爭，是上訴人依系爭變
    更協議（契約）之約定，乃對被上訴人有給付4,211,316元
    工程款之請求權，而被上訴人確亦經由當時之台中縣政府就
    此於97年12月15日以上述函件提請當時之台中縣議會審議，
    益徵明確。雖被上訴人辯稱：伊與上訴人所簽變更協議所列
    願支付之調整款來源為工程會上述之85億元特別預算，而該
    特別預算最後期限97年12月31日已屆滿，餘額均歸國庫，屬
    不可歸責於伊之給付不能云云。惟依兩造變更協議（契約）
    之約定，應給付上開調整款者為被上訴人機關，並應自被上
    訴人機關之預算中支應，此揆之契約附件「補充條款」第七
    點之記載甚明，再參以被上訴人所提出「台中縣議會第16屆
    第17次臨時會提案」中所列「理由二」亦稱：「本案相關經
    費為應業務執行需要，請准予以先行墊付，俟98年度第1次
    追加預算或99年度預算完成法定程序後辦理轉正」等語（見
    一審卷第64頁）亦明。至被上訴人所指之中央特別預算補助
    款，要為被上訴人得向行政院公共工程委員會申請用以填補
    上開預算之預算來源而已，此參諸該會上揭99年9月13日函
    之說明自明。是被上訴人辯稱以該中央補助款補入縣庫後上
    訴人始有給付上開調整款之請求權，該特別預算餘款既已逾
    期而歸還國庫，即屬不可歸責於伊之給付不能云云，自非有
    據。又請求立法機關（即議會）完成預算動支審議程序，以
    便被上訴人可將撥款相關憑證送達工程會提出申請中央特別
    預算之補貼，乃被上訴人機關內部為給付系爭變更協議調整
    款之應有方法之一，被上訴人既已與上訴人達成應增付4,
    211,316元調整款之協議，卻徒因議會未及審議，即任由特
    別預算受理申請之期限屆滿，而不先備件送達該會，俟補足
    程序後再補件，而任其喪失其得提出申請補貼之機會（權利
    ），自係被上訴人應自行負責之問題。且被上訴人機關復不
    於未來年度編列預算支應，迄被上訴人於98年12月17日起訴
    請求時，自屬已給付遲延。從而，上訴人依系爭變更協議（
    契約）之法律關係，請求被上訴人給付4,211,316元及自起
    訴狀繕本送達翌日即98年12月25日起，至清償日止，按年息
    5%計算之利息，為有理由，應判命被上訴人給付。
三、上訴人請求被上訴人給付4,211,316元及其遲延利息，為有
    理由，應命被上訴人如數給付，已如上述。原審不察，誤認
    兩造變更協議（契約）之附件補充條款之「機關」為工程會
    ，並以此誤認上訴人請求被上訴人給付之條件仍未成就，而
    駁回上訴人之請求，為其敗訴之判決，自有未合。上訴意旨
    執以指摘原判決為不當，求予廢棄改判，為有理由，爰由本
    院將原判廢棄，並改判命被上訴人給付如上。又上訴人陳明
    願供擔保，請求宣告假執行，核無不合，爰酌定相當之擔保
    金額，宣告如上，並依職權為准被上訴人提供擔保得免假執
    行如上。
陸、本件事證己臻明確，兩造其餘攻擊防禦方法及主張，經審酌
    後核與結論無涉，爰不再逐一予以論究，附此敘明。
據上論結，本件上訴為有理由，依民事訴訟法第450條、第78條
、第390條第2項、第392條第2項，判決如主文。
中    華    民    國   100    年    2     月    15    日
                民事第三庭    審判長法  官  陳照德
                                    法  官  曾謀貴
                                    法  官  朱  樑
以上正本係照原本作成。
如對本判決上訴，須於收受判決送達後20日內向本院提出上訴書
狀，其未表明上訴理由者，應於提出上訴後20日內向本院提出上
訴理由書（須按他造人數附具繕本）。
上訴時應提出委任律師為訴訟代理人之委任狀。具有民事訴訟法
第466條之1第1項但書或第2項之情形為訴訟代理人者，另應附具
律師及格證書及釋明委任人與受任人有該條項所定關係之釋明文
書影本。如委任律師提起上訴者，應一併繳納上訴審裁判費。
                                    書記官  曾煜智
中    華    民    國   100    年    2     月    15    日
                                                      Ａ